【裁判字號】    97,訴,1807
【裁判日期】    971223
【裁判案由】    清償債務
【裁判全文】
臺灣高雄地方法院民事判決              97年度訴字第1807號
原      告  金亙昌企業有限公司
法定代理人  甲○○
訴訟代理人  許乃丹律師
被      告  陳志安
被      告  庚○○○○○○○○.
被      告  乙○○
共      同
訴訟代理人  侯重信律師
當事人間清償債務事件，本院於民國97年12月9 日言詞辯論終
結，判決如下：
    主  文
被告庚○○○○○○○○應給付原告新臺幣壹佰萬元及自民國九
十七年七月十五日起至清償日止，按年息百分之五計算之利息。
原告其餘之訴駁回。
訴訟費用由被告庚○○○○○○○○負擔四分之一，餘由原告負
擔。
  事實及理由
一、按訴狀送達後，原告不得將原訴變更或追加他訴。但請求之
    基礎事實同一者、擴張或減縮應受判決事項之聲明者，不在
    此限，民事訴訟法第255 條第1 項第2 款、第3 款定有明文
    。查原告原起訴主張被告應連帶給付其新臺幣（下同）4,00
    0,000 元，及自民事聲請支付命令狀繕本送達之翌日起至清
    償日止，按年息5%計算之利息（詳本院卷第3 頁）。嗣於訴
    狀送達後，變更訴之聲明為：被告應共同給付原告4,000,00
    0 元，及均自民國97年7 月15日起至清償日止，按年息5%計
    算之利息（詳本院卷第148 頁）。核屬減縮應受判決事項之
    聲明，且請求之基礎事實同一，揆諸前開說明，應予准許。
二、原告起訴主張：被告陳志安（另對外自稱係陳臻明，下稱被
    告陳志安）、庚○○○○○○○○（下稱被告廖嘉韻）於94
    年3 月間，因周轉需要，向被告借款100 萬元，復於同年 8
    月3 日、同年8 月25日及同年9 月9 日再向原告各借款100
    萬元，共計400 萬元（下稱系爭借款），原告均以現金交付
    被告陳志安收受。嗣因被告陳志安表明無力清償，遂由被告
    廖嘉韻開立大禹嶺茶行為發票人、面額100 萬元之支票1 紙
    （票據號碼為000000 0，下稱系爭支票）予原告外，被告乙
    ○○並表明就系爭債務負保證之責，及簽發面額各100 萬元
    本票共4 紙（下稱系爭本票）交由原告收執。詎原告提示前
    開支票竟遭退票，而被告乙○○亦拒絕還款，為此，爰依票
    據、借貸及保證之法律關係提起本訴，並聲明求為被告應共
    同給付原告400 萬元，及自97年7 月15日起至清償日止，按
    年息百分之5 計算之利息之判決。
三、被告則以：被告廖嘉韻確有向原告借款100 萬元，並於94年
    9 月間簽發未載發票日之系爭支票予原告，然原告僅交付被
    告廖嘉韻20萬元，其餘80萬元則未交付。是原告主張被告陳
    志安及廖嘉韻共向其借款400 萬元，並非實情。而被告乙○
    ○則係因與原告之法定代理人甲○○友好，為幫忙原告應付
    稅捐機關之稽查，始依甲○○之要求簽發系爭本票予原告，
    並無為系爭債務提供保證之意等語，資為抗辯，並聲明：(一)
    駁回原告之訴。(二)如受不利判決，願供擔保請准宣告免假執
    行。
四、爭執及不爭執事項
  (一)不爭執部分：
  1.系爭支票除發票日外，為被告廖嘉韻所簽發，並交予原告收
    執，且系爭支票以存款不足遭退票，有系爭支票、退票理由
    單在卷可參。
  2.系爭本票為被告乙○○簽發予原告收執。
  3.被告陳志安與廖嘉韻為夫妻。
  (二)爭執部分：
  1.被告陳志安、廖嘉韻有無向原告借得系爭借款？被告廖嘉韻
    有無為償還系爭借款而簽發系爭支票予原告？
  2.被告乙○○簽發系爭本票之原因為何？
  3.原告請求被告負共同清償責任是否有據？如可，得請求之金
    額為若干？
五、本院判斷如下：
  (一)被告陳志安及廖嘉韻有無向原告借得系爭借款？被告廖嘉韻
    是否係為償還系爭借款而簽發系爭支票予原告？
  1.按民事訴訟如係由原告主張權利者，應先由原告負舉證之責
    ，若原告先不能舉證，以證實自己主張之事實為真實，則被
    告就其抗辯事實即令不能舉證，或其所舉證據尚有疵累，亦
    應駁回原告之請求，最高法院17年上字第917 號判例可資參
    照。次按請求履行債務之訴，除被告自認原告所主張債權發
    生原因之事實外，應先由原告就其主張此項事實，負舉證之
    責任，必須證明其為真實後，被告於其抗辯事實，始應負證
    明之責任，此為舉證責任分擔之原則，最高法院43年台上字
    第377 號判例亦可參照。末按消費借貸固非要式契約，雖不
    以書立借據、字條為必要，惟當事人主張有金錢借貸關係存
    在，須就其發生所須具備之要件即金錢之交付及借貸意思表
    示互相一致負舉證之責任，若僅證明有金錢之交付，未證明
    借貸意思表示互相一致者，尚不能認為有金錢借貸關係存在
    。另按稱消費借貸者，謂當事人一方移轉金錢或其他代替物
    之所有權於他方，而約定他方以種類、品質、數量相同之物
    返還之契約。民法第474 條第1 項定有明文。又當事人主張
    有利於己之事實者，就其事實有舉證之責任，民事訴訟法第
    277 條前段定有明文。故當事人主張有金錢借貸關係存在，
    須就其發生所須具備之特別要件即金錢之交付及借貸意思表
    示互相一致負舉證之責任，若僅證明有金錢之交付，未證明
    借貸意思表示互相一致者，尚不能認為有金錢借貸關係存在
    （最高法院81年度台上字第2372號判決參照）。又按當事人
    主張有金錢借貸關係存在，須就其發生所須具備之特別要件
    即金錢之交付與借貸意思表示相互一致負舉證責任。而交付
    金錢之原因多端，或為買賣，或為贈與，或因其他之法律關
    係而為交付，非謂一有金錢之交付，即得推論授受金錢之雙
    方即屬消費借貸關係。若僅證明有金錢之交付，未證明借貸
    意思表示互相一致者，尚不能認有金錢借貸關係存在，最高
    法院92年度台上字第557 號判決意旨亦可資參照。
  2.本件原告主張被告陳志安、廖嘉韻分別於94年3 月14日、94
    年8 月3 日、94年8 月25日向伊借款各100 萬元，是系爭款
    項均係消費借貸云云，惟為被告陳志安及廖嘉韻否認，則依
    上揭說明，原告自應就其有給付被告陳志安及廖嘉韻共400
    萬元或其給付系爭款項均係消費借貸關係等情，負舉證之責
    ，然查：
  (1)原告於本院已自承其與被告陳志安及廖嘉韻兩造僅係口頭約
    定，並無書面契約等語，而原告所提出之委任帳務整理意見
    溝通函、存摺影本及訪客登記簿（本院卷第6 頁、第85至88
    頁）等書證，然此僅能分別證明原告有分別於上述時間內自
    銀行戶頭內提領各100 萬元現金及被告廖嘉韻於94年8 月2
    日至原告辦公室之事實，惟原告提款之原因或被告廖嘉韻拜
    訪原告之原因事實多端，尚難僅憑原告有提領現金及被告廖
    嘉韻有於原告主張某次借款之時間（即94年8 月2 日）至原
    告辦公室，即認被告陳志安及廖嘉韻確有向原告借款400 萬
    元，亦即原告與被告陳志安與廖嘉韻間有成立消費借貸契約
    。
  (2)雖證人戊○○於本院審理時證稱：「（你在原告公司任職多
    久，擔任何職？）我從84年任職到現在，都是管理財務」、
   「 （你有無看過被告陳志安有跟原告或跟甲○○借貸過？）
    我有看過。94年3 月13日晚上7 點多的時候被告陳志安到我
    們公司，我剛好要出去，現場有1 位楊老師在場，在被告陳
    志安來公司之前，我有聽到他打電話約甲○○，內容就是他
    要跟甲○○借錢，我回來公司之後，楊老師還在現場，甲○
    ○要我隔天去銀行的話就多提10 0萬元，因為被告陳志安要
    借，領完後在下班前叫我把錢拿到大禹嶺茶行給被告廖嘉韻
    ，所以當天（14日）晚上我跟甲○○一起把錢送到大禹嶺茶
    行交給被告廖嘉韻。我們每次拿錢給她（被告廖嘉韻）的時
    候，都有請她簽支票或是收據，她都說沒有帶支票，也不願
    意簽收據。第2 次是在94年8 月2 日也是被告陳志安打電話
    給甲○○說要借100 萬元，他說被告廖嘉韻會親自到公司拿
    ，被告廖嘉韻是在當天下午3 點多才來，我有大樓訪客簽名
    薄可以證明，甲○○有叫我隔天去領錢，被告廖嘉韻在94年
    8 月3 日帶著1 名小弟叫阿吉到我們公司拿錢，當時她也沒
    簽支票或收據，錢是我當場交給她的。第3 次我只記得是甲
    ○○叫我在94年8 月25日去領錢，金額也是100 萬，說被告
    陳志安要借款，然後當天下午丙○○代書在我們公司，所以
    當天下班是我跟甲○○、跟丙○○3 人一起到大禹嶺茶行，
    由我親自把錢交給被告廖嘉韻。第4 次借款也是被告陳志安
    打電話給甲○○說要借錢，甲○○就交待我去領錢，我就是
    在94年9 月9 日去領錢，當天因為甲○○有同學會，所以在
    同學會結束後，我就跟甲○○及他的1 位男姓同學一起到大
    禹嶺茶行，由我親自提錢交給被告廖嘉韻。交錢當時，我有
    要求被告廖嘉韻簽4 張支票供擔保，被告陳志安說不需要這
    麼麻煩，如果要開就開94年9 月9 日這1 次就好，其他的3
    次他說他會跟甲○○算，因為他很快就會還錢，所以被告廖
    嘉韻才開1 張遠期支票100 萬元給我，支票日期94年12月10
    日」等語（見本院卷第70-71 頁）。是依戊○○上開證言，
    其擔任原告公司之會計已近10年，理當具有一定會計實務經
    驗，亦即，戊○○當知公司所有之收入及支出應有一定之憑
    證，始能核銷。是此，既然戊○○證述第1 次借款時，其即
    有要求被告陳志安及廖嘉韻簽發收據或支票，然遭被告廖嘉
    韻拒絕，衡情，100 萬元非小筆借貸金額，且又非係以甲○
    ○或戊○○私人名義借貸與他人，而係以公司名義借貸之，
    是戊○○為能核銷公司帳目，理當會要求被告陳志安或被告
    廖嘉韻簽寫借據或簽發本票、支票之情，始願意交付100 萬
    元借款自明，亦即原告及戊○○應不可能在被告陳志安及廖
    嘉韻未簽寫任何書面證據下或提供任何擔保下，恣意交付原
    告存款100 萬元現金予渠等，甚又陸續借款予被告陳志安及
    廖嘉韻高達300 萬元。參以，原告於民事支付命令聲請狀主
    張第1 次借款係被告陳志安於94年3 月13日至原告辦公室向
    借款，翌日由甲○○及戊○○至大禹嶺茶行將款項交予被告
    陳志安；第2 、3 、4 次借款，係被告廖嘉韻先以電話或至
    原告辦公室洽談，再由甲○○及戊○○至大禹嶺茶行將款項
    交被告予陳志安等語。然戊○○證稱4 次借款，伊都是將現
    金交予被告廖嘉韻，且後3 次借款均係被告陳志安打電話予
    甲○○商借等語不符，可認戊○○對於借款究係交由何人收
    受及後3 次借款究係何人向原告借款等情，均與原告之陳述
    不符，是戊○○之證詞，是否可採，即有可疑。再者，戊○
    ○為原告之員工，與原告之間具有一定之利害關係，其所為
    之證詞或陳述，難期中立、客觀，而其所為之證述與陳述，
    又有前揭瑕疵，自難據為原告有利之認定。從而，戊○○證
    稱原告確有借款400 萬元予被告陳志安及廖嘉韻云云，要無
    可採。
  (3)再者，原告所舉證證人己○○可證明被告陳志安於94年3 月
    13日曾至原告辦公室，向原告借款100 萬元之情，然己○○
    於本院審理時證稱：「（是否知道陳志安曾經向原告借款的
    事情？）我知道，因為陳志安到原告公司向甲○○借款時，
    我剛好在原告公司，我知道時間約在94年過完農曆年學校開
    學之某個上班時間的下午‧‧‧，我到現場時戊○○與甲○
    ○在場，陳志安是後來才到的。我印象中陳志安是向甲○○
    借500 萬元，甲○○告訴陳志安說，他沒有這麼多錢，只能
    借他100 萬元。當場我並沒有看到甲○○有將錢借給陳志安
    ，之後陳志安就先離開‧‧‧，陳志安離開後戊○○回來時
    ，甲○○跟戊○○說明天多領100 萬元出來，因為陳志安要
    用。但他們實際上是否有交款，我並沒有親眼看到，所以我
    不清楚，‧‧‧」等語（見本院卷第133 頁）。是依己○○
    上揭證詞內容，僅能證明被告陳志安曾開口向甲○○借款，
    及甲○○有請戊○○於翌日多提領現金100 萬元等情，惟己
    ○○並未親賭原告確實有將100 萬元借款交予被告陳志安或
    廖嘉韻，是己○○上開證詞，尚不足為原告有利之認定。
  (4)從而，依原告提出之上開書面資料、戊○○及己○○前述證
    詞，均無法證明原告確實於94年3 月14日、94年8 月3 日、
    94年9 月9 日各交付借款100 萬元予被告陳臻明及廖嘉韻之
    情，則原告主張被告陳臻明及廖嘉韻應償還伊300 萬元借款
    此部分，自不足採。
  2.本件原告主張被告陳志安及廖嘉韻另於94年8 月25日向伊借
    款100 萬元，是該筆款項係消費借貸關係等語，惟被告陳臻
    明否認該筆借款跟伊有關係；另被告廖嘉韻坦認其於94 年9
    月間，曾向原告借款100 萬元及簽發系爭支票等情，然否認
    原告有交付100 萬元現金之情，並辯稱原告僅交付伊20萬元
    云云。惟查：
  (1)證人丙○○確曾於94年8 月底親見戊○○交付現金100 萬元
    予被告廖嘉韻乙節，其證稱：「，‧‧‧94年8 月底的某日
    ，約下午5 、6 點時我到原告公司，我在原告公司跟甲○○
    及戊○○聊天，他們說要到大禹嶺茶行，我就跟他們一起去
    ，因為是他們2 人是坐我車，我就問戊○○拿銀行的紙袋要
    做什麼？我也有看到銀行紙袋內的金額是現金100 萬元。她
    就說人家要借的，然後我們就一起到大禹嶺茶行，我看到戊
    ○○直接把銀這紙袋交給被告廖嘉韻，這是我親眼看到的」
    、「（你是否知道陳志安跟原告借了多少錢？）我親眼看到
    的只有那1 次‧‧‧」等語（見本院卷第113 頁）。衡之丙
    ○○與兩造並無任何親屬或僱傭關係，且其對於本案並無任
    何利害關係，則丙○○當無刻意迴護任何一方，或甘冒涉犯
    偽證重罪之動機，益堪認其證述應為可採。
  (2)再者，被告廖嘉韻亦坦認有向原告借款100 萬元乙節，雖其
    僅承認有收到20萬元現金。倘當時被告廖嘉韻確實僅收到20
    萬元借款，為何伊要開立面額高達100 萬元之系爭支票？亦
    未要求甲○○或戊○○簽寫任何書面證明伊僅收到借款20萬
    元？是被告廖嘉韻辯稱伊僅收到借款20萬元云云，顯屬無據
    。是此，原告主張被告廖嘉韻有於94年8 月25日向其借款10
    0 萬元一事，應非不實。
  (3)被告陳志安是否與被告廖嘉韻共同向原告借款？
  按民事訴訟如係由原告主張權利者，應先由原告負舉證之責
    ，若原告先不能舉證，以證實自己主張之事實為真實，則被
    告就其抗辯事實即令不能舉證，或其所舉證據尚有疵累，亦
    應駁回原告之請求，最高法院17年上字第91 7號判例參照。
    又按請求履行債務之訴，除被告自認原告所主張債權發生原
    因之事實外，應先由原告就其主張此項事實，負舉證之責任
    ，必須證明其為真實後，被告於其抗辯事實，始應負證明之
    責任，此為舉證責任分擔之原則，最高法院43年台上字第37
    7 號判例參照。
  本件原告主張被告陳志安與被告廖嘉韻共同向伊借款，且交
    付借款時，被告陳志安有在場等情，惟被告陳志安否認之，
    並以前揭情詞為辯。依前述說明，原告自應就伊與被告陳志
    安有消費借貸合意之事實負舉證之責。
  經查：依丙○○之上述證詞，戊○○係將借款100 萬元交予
    被告廖嘉韻，並非交予被告陳志安，況且，被告陳志安並未
    於被告廖嘉韻開立系爭支票時背書或為共同發票人，實難僅
    憑被告陳志安與被告廖嘉韻係夫妻，遽予認定被告陳志安有
    共同向原告借款之意。又縱被告陳志安於原告交付借款時在
    場，其是否亦有借款之意思，尚非無疑，況且原告亦自陳係
    由被告廖嘉韻向其商談借款事宜等語。是此，依上開說明，
    尚無證據證明被告陳志安亦有向原告借款之，是原告此部分
    主張，尚無足採。
  (4)從而，依原告之陳述及丙○○之證述各語，並揆諸民法第47
    4 條之法律規定，已堪認定94年8 月25日該筆借款100 萬元
    之消費借關係，係存在於原告與被告廖嘉韻間，已至為明確
    。從而，原告依借貸之法律關係，請求被告廖嘉韻返還100
    萬元，及自97年7 月15日起至償清日止，按年息百分之5 計
    算之利息，即屬有據，逾此範圍之請求，為無理由，應予駁
    回。
  (二)被告乙○○簽發系爭本票之原因為何？亦即被告乙○○簽發
    系爭本票有無同意承擔被告陳志安及廖嘉韻借款債務，並與
    被告陳志安及廖嘉韻負共同清償責任？
  1.原告主張被告乙○○於95年3 月間已承擔系爭400 萬元借款
    債務，並同意與被告陳志安與廖嘉韻負共同清償之責，而簽
    發系爭本票等情，被告乙○○否認之，並以上開情詞置辯。
  2.經查：
  (1)原告主張被告乙○○同意承擔系爭借款債務，固據其提出系
    爭本票為證（見本院卷第7 、9 頁）。惟查：本票為無因證
    券，簽發本票之原因實有多端，非必因借貸關係始簽發，故
    簽發本票交付他人尚不足以證明與他人訂立借貸契約，貸款
    與他人而成立借貸關係。且本票為文義證券及無因證券，本
    票上權利係依本票文義而發生，與其基礎之原因關係各自獨
    立，本票上權利之行使，不以其原因關係存在為前提，尚難
    因執有支票，即得證明其所主張之原因關係為存在。本件原
    告雖提出被告乙○○簽發之系爭本票為證，然被告乙○○既
    否認簽發系爭本票之原因關係為消費借貸，自難憑原告執有
    上述本票，即作為被告乙○○有同意承擔原告與被告陳志安
    及廖嘉韻間之消費借貸關係之證明。
  (2)承前所述，原告並未能證明被告陳志安有與被告廖嘉韻共同
    向伊借款400 萬元之事，則其主張被告乙○○簽發系爭本票
    係承擔上開借款債務，是否可採，已有可疑。雖證人丙○○
    於本院審理時證稱：「‧‧‧甲○○就請我幫他寫借據或本
    票，我記得我幫他寫了4 張本票，日期係依照原告公司帳上
    記載的提款日期去記載，所以系爭本票的金額及日期是我寫
    的。我還有跟甲○○拿本票一起去找陳臻明2 次，這2 次他
    都沒有簽，他說他不會跑。第3 次我跟甲○○一起去的時候
    ，陳志安就請被告乙○○簽這4 張本票，至於乙○○為何要
    幫陳志安簽這4 張本票，我也不知道」等語（見本院卷第11
    3 頁）。是依丙○○之證詞，至多能證明係系爭本票係被告
    乙○○所簽發，至被告乙○○簽發之原因，丙○○並不瞭解
    ，是此，要難以丙○○之上述證詞，即認被告乙○○簽發系
    爭本票之原因係同意承擔被告陳志安與廖嘉韻對原告之借款
    債務。
  (3)再者，據證人丁○○於本院審理時證述：「‧‧‧大約2 、
    3 年前，地點在光華一路230 號一樓茶行‧‧‧當天是我跟
    乙○○、胡非非在泡茶、聊天，我看見甲○○拿4 張本票進
    來要乙○○簽名，然後我問甲○○是何事，甲○○說是稅捐
    機關在查他及公司的財務，請乙○○幫忙，希望乙○○可以
    簽400 萬本票，因為他要應付稅捐單位應付完就可以還給乙
    ○○，甲○○把本票拿出來的時候，上面就已寫上100 萬金
    額及日期，但日期是寫幾號，我不記得了，我有看到乙○○
    簽名字及地址，然後甲○○說事情結束後就把本票還乙○○
    」等語（見本院卷第68頁），衡之丁○○與兩造並無任何親
    屬或僱傭關係，且其對於本案並無任何利害關係，則丁○○
    當無刻意迴護任何一方，或甘冒涉犯偽證重罪之動機，堪認
    其證述應為可採。衡情，若被告乙○○簽發系爭本票係為擔
    保被告廖嘉韻及陳志安向原告借款400 萬元之債權，為何原
    告僅要求借款人即被告廖嘉韻簽發面額100 萬元之上開支票
    ，卻要求僅為擔保人之被告乙○○簽發400 萬元之本票，是
    原告主張被告乙○○簽發系爭本票之原因係同意承擔被告陳
    志安與廖嘉韻對原告之借款債務云云，尚難採信。
  (4)準此，系爭本票僅能證明被告乙○○曾開立系爭本票之事實
    ，並不能證明系爭支票之原因關係為何，或原因關係是否存
    在，已如前述，是單憑系爭本票，並無法證明被告陳志安及
    廖嘉韻或乙○○與原告間曾存有400 萬元之借貸關係，而原
    告復未提出其他證據，用以佐證被告乙○○簽發系爭本票之
    原因係為承擔被告陳志安及廖嘉韻對原告之400 萬元消費借
    貸債務，則揆諸上開說明，仍應認原告此部分之請求，為無
    理由，應予駁回。
六、綜上，原告依據消費借貸之法律關係，請求被告廖嘉韻給付
    100 萬元及自97年7 月15日起至清償日止，按年息百分之5
    計算之遲延利息，為有理由，應予准許，逾此範圍之請求，
    為無理由，應予駁回。又本件原告並未聲請假執行，被告陳
    明願供擔保免為假執行，核無必要，併予敘明。
七、兩造其餘攻擊防禦方法及立證，經核與本件判決結果不生影
    響，爰不一一論列，附此敘明。
八、據上論結，本件原告之訴為一部有理由，一部無理由，依民
    事訴訟法第79條，判決如主文
中    華    民    國    97    年    12    月    23    日
                  民事第一庭   法    官  張茹棻
正本係照原本作成。
如不服本判決，應於送達後20日內，向本院提出上訴狀並表明上
訴理由，如於本判決宣示後送達前提起上訴者，應於判決送達後
10日內補提上訴理由書（須附繕本）。
中    華    民    國    97    年    12    月    23    日
                               書 記 官  黃美秀


司法院資訊處製作；財團法人民間司法改革基金會備份。
